ACORDAO-COMPLETO-2352565

ACÓRDÃO 2703/2019 ATA 44/2019 - PLENÁRIO

VISTOS, relatados e discutidos estes autos de embargos de declaração opostos pelas empresas Franco Ribeiro Construções Ltda. e Poligonal Engenharia e Construções Ltda. em face do Acórdão 706/2019-TCU-Plenário (peça 220) , por meio do qual esta Corte conheceu e negou provimento aos pedidos de reexame contra o Acórdão 1230/2017-TCU-Plenário
	ACORDAM os Ministros do Tribunal de Contas da União, reunidos em Sessão do Plenário, ante as razões expostas pelo Relator, em:
	9.1. com fundamento nos arts. 32, inciso II, e 34 da Lei nº 8.443/1992, conhecer dos presentes embargos de declaração para, no mérito, rejeitá-los;
	9.2. de ofício, dar nova redação ao subitem 9.3 do Acórdão 1230/2017-TCU-Plenário nos seguintes termos:
" (...) 9.3. declarar inidôneas para participar de licitação na Administração Pública Federal por período de 1 (um) ano as empresas a seguir relacionadas: (...) "
9.3. encaminhar cópia desta deliberação às empresas GMK Engenharia Networking Telecomunicações Eireli - EPP; Montalvão Siqueira e Construções Ltda.; Projetando Arquitetura e Construções Ltda. (atual Nova Era Engenharia Ltda. - EPP) ;. Franco Ribeiro Construções Ltda.; Engefix Construções Eireli; e Poligonal Engenharia e Construções Ltda.; ao Instituto Federal de Educação, Ciência e Tecnologia do Mato Grosso do Sul e ao representante.

Embargos de declaração contra acórdão que negou provimento a pedidos de reexame interpostos em face de deliberação que declarou as embargantes inidôneas para participarem de licitação na administração pública federal em razão de irregularidades em concorrência que tinha o objetivo contratar a execução de instalação elétrica, telefonia, TV, lógica, som, entre outros serviços.

Instituto Federal de Educação, Ciência e Tecnologia do Mato Grosso do Sul - IFMS.

3. Interessado/Recorrente:
3.1. Interessado: Ministério Público Federal.
3.2. Recorrentes: Franco Ribeiro Construções Ltda. (CNPJ 36.874.048/0001-76) e Poligonal Engenharia e Construções Ltda. (CNPJ 03.492.162/0001-82).

13.1. Ministros presentes: José Mucio Monteiro (Presidente), Benjamin Zymler, Augusto Nardes (Relator) e Aroldo Cedraz.
13.2. Ministros-Substitutos convocados: Augusto Sherman Cavalcanti e Marcos Bemquerer Costa.
13.3. Ministro-Substituto presente: Weder de Oliveira.

ACORDAO-COMPLETO-2390348

Acórdão 1419/2020 - Plenário

AUGUSTO NARDES

Ministro Augusto Nardes.

Trata-se de embargos de declaração opostos pelas empresas Franco Ribeiro Construções Ltda. e Poligonal Engenharia e Construções Ltda. em face do Acórdão 706/2019-TCU-Plenário (peça 220) , por meio do qual esta Corte conheceu e negou provimento aos pedidos de reexame interpostos pelos mesmos recorrentes e pelas empresas GMK Engenharia Networking Telecomunicações Eireli - EPP e Montalvão Siqueira e Construções Ltda. contra o Acórdão 1230/2017-TCU-Plenário, de relatoria da Ministra Ana Arraes (peça 116) .
Esse último decisum foi prolatado em processo de representação decorrente de denúncia formulada pelo Ministério Público Federal de que as empresas haviam entrado em acordo para fraudar concorrências promovidas pelo Instituto Federal de Educação, Ciência e Tecnologia do Mato Grosso do Sul (IFMS) , que visavam a atender diversos campi daquela instituição de ensino (Aquidauana - Concorrência 2/2010; Corumbá - Concorrência 3/2010; Coxim - Concorrência 4/2010; Ponta Porã - Concorrência 5/2010 e Três Lagoas - Concorrência 6/2010) e tinham por objeto a contratação de empresa especializada para a execução de obra de instalações elétricas, Sistema de Proteção Contra Descargas Atmosféricas (SPDA) , telefonia, TV, lógica, som, alarme, circuito fechado de televisão (CFTV) e cabina de transformação.
O Plenário deste Tribunal, levando em conta o conjunto probatório trazido aos autos, entendeu que havia ocorrido conluio entre os licitantes, configurando-se, assim, fraude à licitação, de maneira que decretou a inidoneidade para participar de licitação na Administração Pública Federal por período de 5 anos das seguintes empresas: 
 (i) GMK Engenharia Networking Telecomunicações Eireli - EPP;
 (ii) Montalvão Siqueira e Construções Ltda.;
 (iii) Projetando Arquitetura e Construções Ltda. (atual Nova Era Engenharia Ltda. - EPP) ;
 (iv) Engefix Construções Eireli; 
 (v) Franco Ribeiro Construções Ltda.; e
 (vi) Poligonal Engenharia e Construções Ltda.
Não conformadas com a rejeição dos recursos interpostos, as empresas Franco Ribeiro Construções Ltda. e Poligonal Engenharia e Construções Ltda. opõe estes embargos declaratórios (peças 235, 237 e 242) .
A empresa Franco Ribeiro Construções Ltda., à peça 235, alega que houve contradição na decisão que julgou o mérito daquele recurso (Acórdão 706/2019-TCU-Plenário) , uma vez que constou do subitem 13 daquele voto condutor que as irregularidades haviam ocorrido em novembro/2011. Já, nos demais subitens, constou como data dessas irregularidades o mês de novembro/2010.
Já a empresa Poligonal Engenharia e Construções Ltda. argumenta que essa empresa não cometeu fraude à licitação e que o TCU não aplicou o princípio constitucional da presunção de inocência (peça 237) .
Além disso, requer a juntada de mídia digital, contendo depoimento do denunciante no âmbito da Justiça Federal de Mato Grosso do Sul (peça 241) e apresenta documento de uma outra empresa participante de uma das licitações (Concorrência 5/2010) , que demonstraria que a empresa recorrente não teria participado do conluio (peça 242) .
A primeira recorrente requer a correção do vício das datas constante do voto condutor do decisum ora embargado e a segunda requer o acolhimento dos embargos com efeitos infringentes de forma a modificar o Acórdão 706/2019-TCU-Plenário e, consequentemente, a deliberação inicial deste processo (Acórdão 1230/2017-TCU-Plenário) .
	É o relatório.

8.1. Breno Rassi Florêncio (OAB/GO 21.732) e outros, representando Franco Ribeiro Construções Ltda. (peça 41), com substabelecimento para José Lopes de Oliveira Silva Moreira (OAB/GO 27.023-E) e outros (peça 215);
8.2. Anderson Pinangé Silva, OAB/GO 20.679, representando Montalvão Siqueira e Construções Ltda. (peça 147);
8.3. Rene Siufi (OAB/MS 786) e outros, representando GMK Engenharia Networking Telecomunicações Eireli - EPP (peças 30 e 136);
8.4. Rafael Moreira Mota (OAB/DF 17.162) e Daniel Ayres Kalume Reis (OAB/DF 17.107), representando Poligonal Engenharia e Construções Ltda. (peça 106); 
8.5. Márcio de Campos Widal Filho (OAB/MS 12.269) e outros representando Angular Arquitetura e Construção Eireli (peça 75).

Não atuou.

REPRESENTAÇÃO. CONLUIO. FRAUDE A LICITAÇÕES.RESTRIÇÃO À COMPETITIVIDADE. MAJORAÇÃO DE PREÇOS. DECLARAÇÃO DE INIDONEIDADE DAS LICITANTES. PEDIDOS DE REEXAME. NEGATIVA DE PROVIMENTO. EMBARGOS DE DECLARAÇÃO. REDISCUSSÃO DE MÉRITO. INEXISTÊNCIA DE OBSCURIDADE, OMISSÃO OU CONTRADIÇÃO. CONHECIMENTO. REJEIÇÃO.

REPRESENTAÇÃO (REPR)

não atuou.

Trata-se de embargos de declaração opostos pelas empresas Franco Ribeiro Construções Ltda. e Poligonal Engenharia e Construções Ltda. em face do Acórdão 706/2019-TCU-Plenário (peça 220) , por meio do qual esta Corte conheceu e negou provimento aos pedidos de reexame interpostos pelos mesmos recorrentes e pelas empresas GMK Engenharia Networking Telecomunicações Eireli - EPP e Montalvão Siqueira e Construções Ltda. contra o Acórdão 1230/2017-TCU-Plenário, de relatoria da Ministra Ana Arraes (peça 116) , pelo qual, em resumo, este Tribunal decretou a inidoneidade para participar de licitação na Administração Pública Federal por período de 5 anos das duas embargantes e de outras quatro empresas, conforme mencionado no relatório que antecede este voto.
Preliminarmente, esclareço que os presentes embargos de declaração devem ser conhecidos, visto estarem presentes os requisitos para sua admissibilidade, em conformidade com os arts. 32, inciso II, e 34 da Lei nº 8.443/1992.
No mérito, os declaratórios não devem ser acolhidos, nos termos que explicito neste voto.
No que se refere argumento da empresa Franco Ribeiro de que houve contradição em razão da diferença entre as datas constantes do subitem 13 do acórdão recorrido (novembro/2011) e as demais datas constantes do voto (novembro/2010) , informo que houve apenas erro de digitação, o qual não trouxe nenhuma modificação no mérito da decisão ora embargada.
No que concerne às alegações trazidas pela empresa Poligonal, estas não devem ser acolhidas, visto que os argumentos trazidos por esse recorrente não apontam omissão, contradição ou obscuridade no decisum embargado, mas visam à rediscussão de mérito, nos termos que explicito neste voto.
A jurisprudência desta Corte é pacífica no sentido de:
A apreciação de embargos declaratórios no TCU observa os seguintes critérios:
i) não se prestam para rediscussão do mérito nem para reavaliação dos fundamentos que conduziram à prolação do acórdão recorrido; 
ii) a contradição deve estar contida dentro dos termos do inteiro teor da deliberação atacada; 
iii) não há omissão quando a matéria é analisada na instrução da unidade técnica que consta do relatório e integra as razões de decidir da deliberação;
iv) o julgador não está obrigado a apreciar todos e cada um dos argumentos desfiados pela parte, sendo suficiente que se atenha àqueles bastantes à formação de sua convicção acerca da matéria; 
v) eventual erro de julgamento deve ser corrigido por outra via recursal própria (v.g Acórdão 294/2016-TCU-Plenário, de relatoria do Min. Bruno Dantas, e 10.919/2016-2ª Câmara, de relatoria do Min. Subst. Marcos Bemquerer) .
O representante da empresa Poligonal argumenta que não há prova nos autos que levem à condenação que lhe "foi equivocadamente imposta". No entanto, consta do subitem 9 do voto condutor do decisum ora embargado (abaixo transcrito) , algumas evidências da existência de conluio entre as empresas:
a) Discrepância entre os valores das propostas apresentados entre a Concorrência 2/2010 e as demais licitações pelas empresas Poligonal, Engefix e Projetando, com aumentos de 27%, 33% e 26%, respectivamente, para certames realizados com um ou dois dias de diferença, com objetos semelhantes, cujos valores estimados pelo IFMS e propostos pela empresa Proenerg diferiram muito pouco;
b) Redução do valor da proposta em mais de R$ 400 mil (aproximadamente 20% do valor inicialmente ofertado) , na Concorrência 4/2010, pela empresa Projetando, após a rejeição do valor da proposta vencedora pelo IFMS;
c) Em razão da quebra de sigilo de dados telefônicos realizado pelo MPF, foi identificado que os representantes das empresas tiveram contatos telefônicos frequentes nos dias próximos à realização das concorrências;
d) À fl. 30 do Apenso I consta proposta assinada em nome de GUIDO MAX (empresa GMK) referente à Concorrência 06/2010, com valor de R$ 1.458.019,15, sendo que a proposta que veio a ser efetivamente apresentada na licitação teve o valor de R$ 2.150.034,34.
No caso específico da empresa Poligonal, entre as evidências de participação no conluio está, primeiramente, o aumento injustificado de 27% entre as cotações de preços das Concorrências 2/2010 e 5/2010, para obras semelhantes. Cabe ressaltar que o argumento dessa pessoa jurídica de que tal acréscimo decorreu da existência de canteiros de obras na cidade objeto da Concorrência 2/2010 (Aquidauana) foi refutado pela unidade técnica e ratificado por mim no subitem 25 do voto condutor na decisão ora recorrida.
Além disso, outra evidência de participação da empresa Poligonal no conluio consta do Inquérito da Polícia Federal encaminhado a este Tribunal (peça 2, p.134-139) , no qual aparecem dezenas de ligações (chamada e recebimento) entre o sócio e administrador da Poligonal, Sr. Renato Cristóvão Abrão, e os sócios das outras empresas, entre os dias 9/11/2010 e 30/11/2010, se intensificando nos dias das entregas dos envelopes (16 a 18/11/2010) . Cabe ressaltar, inclusive, que o maior número de ligações (recebimento e chamada) foram dos sócios da Poligonal e do sócio da empresa Projetando, entre si ou com as outras empresas.
Apesar desse grande número de ligações, o Sr. Renato Abrão, em seu depoimento à Polícia Federal (peça 1, p. 105-107) , informou que não conhecia os sócios ou representantes das demais empresas participantes do certame. Dessa forma, esta pode ser considerada mais uma evidência da existência de conluio, a qual não foi devidamente justificada nos autos pelo ora embargante.
No que se refere aos novos documentos acostados aos autos pela empresa Poligonal (peças 242 e 243) , trata-se da possível proposta de preços apresentada pela empresa Angular no âmbito da Concorrência 5/2010.
Primeiramente, ressalto que a apresentação de tal documento visa à rediscussão de mérito e, conforme afirmei acima neste voto, os embargos de declaração não se prestam para isso, mas para julgar os casos de obscuridade, omissão ou contradição em acórdão do Tribunal.
A jurisprudência desta Corte é no sentido de que "Os embargos de declaração não se prestam a renovar a discussão de provas, de teses jurídicas, de jurisprudência ou de outras questões de mérito já devidamente apreciadas pelo acórdão recorrido. De igual modo não se prestam os embargos à apreciação de novas provas, novos argumentos ou outras decisões de quaisquer outros órgãos." (Acórdão 1246/2010-TCU-Plenário, de relatoria do Min. Walton Alencar Rodrigues, constante da "Jurisprudência Selecionada") .
Em segundo lugar, os representantes da empresa Poligonal informaram que anexariam aos autos a via da proposta da empresa Angular assinada por todos, inclusive os membros da comissão licitante do IFMS (peça 242, p.2, rodapé) . No entanto, até a data deste julgamento não consta dos autos esse documento assinado, de maneira que tal documentação não tem valor probante significativo.
Apesar das evidências do conluio, a fraude à licitação não se concretizou, visto que; (i) a empresa Proenerg, que não participava do conluio, participou sub judice dos certames e ofereceu o preço mais baixo em todos os processos que participou; e (ii) a licitação foi suspensa pelo IFMS.
Não obstante o encaminhamento pela rejeição dos declaratórios em exame, reexaminando os autos verifico que, neste caso concreto, as empresas foram apenadas pelo prazo de 5 anos de inidoneidade,  prazo máximo previsto no art. 271 do Regimento Interno do TCU. Ocorre que a materialidade de cada um dos certames sob análise não é expressiva - aproximadamente R$ 1,5 milhão - e que as empresas participantes dos procedimentos licitatórios, inclusive aquelas que não embargaram o Acórdão 706/2019-TCU-Plenário - são de pequeno e médio portes. Sabe-se que, para essas espécies de empresas, a aplicação de pana máxima de inidoneidade para participar de licitação federal, num ambiente fático em que nos encontramos, equivale a uma decretação de falência.
Ante as condições acima, e ponderando a dosimetria que esta Corte vem utilizando em situações similares, proponho, excepcionalmente, neste caso concreto, que o Tribunal promova, de ofício, a redução do período da declaração de inidoneidade para um ano de todas as empresas apenadas por intermédio do Acórdão 1230/2017-TCU-Plenário.
Por fim, na véspera da sessão de julgamento (5/11/2019) , a empresa Franco Ribeiro Construções Ltda. requereu a retirada do processo de pauta para poder analisar os documentos acostados aos autos pela empresa Poligonal, em 9/9/2019, alegando não ter tido conhecimento de tais documentos em razão da tramitação em sigilo deste processo.
Tal alegação não deve ser acatada visto que estes autos não tramitam em sigilo no âmbito deste Tribunal e, mesmo que tramitassem em sigilo, a empresa requerente teria acesso aos autos, uma vez que é uma das responsáveis arroladas. Em adição, entendo que o prazo de dois meses foi suficiente para a análise de duas peças processuais, respectivamente, com duas (peça 242) e vinte e uma páginas (peça 243) .
                Pelo exposto, VOTO no sentido de que o Tribunal adote o Acórdão que ora submeto à deliberação deste colegiado.
	
TCU, Sala das Sessões Ministro Luciano Brandão Alves de Souza, em tagDataSessao.
Ministro JOÃO AUGUSTO RIBEIRO NARDES
Relator